臺灣臺北地方法院民事判決　　　　　　　　 96年度訴字第4號
原　　　告　北城婦幼醫院即甲○○
　　　　　　甲○○
上列二人
共同訴訟代理人
　　　　　　賴玉梅律師
　　　　　　周福珊律師
　　　　　　王嘉斌律師
被　　　告　香港商蘋果日報出版發展有限公司台灣分公司
　　　　　　　　　　　設台北市○○區○○路141巷38 號
法定代理人　丙○○　　住同上
被　　　告　丁○○　　住同上
上列二人
共同訴訟代理人
　　　　　　羅明通律師
　　　　　　林銘龍律師
　　　　　　王師凱律師
複代理人　　王子文律師
上列當事人間損害賠償等事件，本院於96年10月18日言詞辯論終
結，判決如下：
    主  文
被告應連帶給付原告甲○○新台幣參拾萬元，及自民國九十六年
一月十二日起至清償日止，按年息百分之五計算之利息。
被告應於蘋果日報全國版頭版以四分之一版面刊登如附件所示內
容之道歉啟事貳日。
原告其餘之訴駁回。
訴訟費用由被告連帶負擔二十五分之一，餘由原告負擔。
本判決第一項於原告以新台幣壹拾萬元供擔保後，得假執行。被
告如以新台幣參拾萬元或上海銀行西湖分行可轉讓無記名定期存
單供擔保後，得免為假執行。
原告其餘假執行之聲請駁回。
    事實及理由
一、按訴狀送達後，原告不得將原訴變更或追加他訴，但擴張或
    減縮應受判決事項之聲明者，不在此限，民事訴訟法第255
    條第1項第3款定有明文。本件原告於起訴時請求被告應連帶
    給付原告新台幣（下同）4,239,253元及其法定遲延利息，
    嗣於訴訟中擴張聲明為請求被告應連帶給付原告7,782,026
    元，及其法定遲延利息，核係屬擴張應受判決事項之聲明，
    依上開規定，應予准許。
二、原告起訴主張：
（一）被告丁○○為被告香港商蘋果日報出版發展有限公司台灣
      分公司（下稱被告蘋果日報公司）之記者，於民國95年8
      月上旬，被告丁○○於知悉產婦謝淑鈴（其配偶為己○○
      ）95年5月14日於北城婦幼醫院剖腹產生下一心手症候群
      之畸形男嬰，該男嬰轉診於台大醫院住院治療，而簡、謝
      夫婦對北城婦幼醫院不滿，被告丁○○遂與簡、謝夫婦透
      過蘋果日報突發中心主任范光山以電話要求北城婦幼醫院
      與簡、謝夫婦和解，訴外人范光山明言如果院方與家屬和
      解，則蘋果日報可以不刊登這則新聞，北城婦幼醫院遂於
      95 年8月3日與簡、謝夫婦會談，當日丁○○亦攜另一男
      仕前來，丁○○偽稱為謝淑鈴姊姊身份，故意直指北城婦
      幼醫院贈送謝姓孕婦之3D超音波臉部紀念照，沒有看出胎
      兒畸形，是為醫療疏失，並要脅高額和解金，即給新生兒
      6年醫藥費及產婦6年生活費，惟雙方並未達成共識，被告
      故於95年8月5日在蘋果日報A6版以「馬虎產檢，害婦生畸
      兒，6次3D超音波未察，手殘缺肺無胰臟」為標題，明指
      原告北城婦幼醫院之院長即原告甲○○替土城市簡姓男子
      之妻子進行「8次產檢、6次3D超音波」之產檢有疏失，致
      孕婦生下畸形兒，並於次日95年8月6日蘋果日報A12，以
      「害婦生畸兒，院方強辦卸責」指北城婦幼醫院院長甲○○產檢疏失，因索取金錢失敗，遂利用蘋果日報作不實報
      導詆毀北城婦幼醫院即原告甲○○，被告丁○○為蘋果日
      報公司雇用之記者，被告丁○○於95年8月5日、6日之報
      導中，惡意誤導該孕婦實際所接受之產檢情形、所接受之
      3D 超音波照相究屬何性質、超音波檢查之實際功能及所
      受之限制之情形下，又故意不實捏造受訪之林口長庚醫院
      婦產科醫師蕭勝文之真意及扭曲新店耕莘醫院乙○○○之
      採訪內容，為達該報聳動報導及刺激銷售之商業目的，明
      顯違背媒體專業及社會責任，造成原告北城婦幼醫院營運
      遭受巨大影響，則被告丁○○應負民法上侵權行為損害賠
      償之責，被告蘋果日報公司及被告丁○○自應負連帶賠償
      責任。
（二）系爭報導並非真實：
    1.原告甲○○向台灣婦產科醫學會提出長庚醫院戊○○○○
      錯誤言論指述，經台灣婦產科醫學會於95年8月27日開倫
      理紀律委員會，戊○○○○說明被告丁○○採訪過程，並
      明確告知被告丁○○「胎心音只能聽出嚴重心跳的異常，
      先天性心臟病無法透過聽胎心音診斷，心手症候群是非常
      罕見的疾病，全世界沒有幾例，不太可能產前診斷」等語
      ，且戊○○○○也否認說過「胎兒若有先天性心臟病，透
      過聽診就能聽出異常」的言論，而「丁○○竟捏造不實的
      內容並刊出」以上內容均顯示被告丁○○故意扭曲事實，
      捏造不實內容，而蘋果日報刊出後，長康醫院蕭勝文亦向
      蘋果日報抗議其報導與伊接受受訪問之內容不符，經蘋果
      日報予以道歉及更正，但蘋果日報僅片面跟蕭醫師道歉，
      並未對其不實之報導對原告為任何之道歉行為。足見被告
      丁○○明知此情卻仍以不實之標題及文章內容加以「捏造
      新聞」，使原告之醫療專業能力與醫院聲譽形象因此遭受
      異樣的質疑，以致名譽受損。
    2.被告於95年8月5日之報導中引用新店耕莘醫院婦產科醫師
      陳樸之採訪內容，惟原告甲○○曾向台灣婦產科醫學會申
      訴，新店耕莘醫院婦產科乙○○○，亦說明蘋果日報採訪
      經過，僅提到健保提供一次在懷孕20週前後的超音波檢查
      ，顯示被告丁○○在發稿前，已充份了解產前檢查之項目
      及超音波檢查之時序，其明知健保局規定之一次超音波檢
      查不在北城婦幼醫院實施，然其卻誤導社會視聽，以數張
      3D臉部特寫超音波之紀念照，誣指北城婦幼醫院及原告甲○○為產婦作胎兒全身之高層次超音波檢查，進而抹黑為
      醫療疏失，企圖獲得大幅報導之目的，美其名為新聞自由
      ，及公共利益，但藉不實報導，誤導民眾。且被告丁○○
      刻意不登載乙○○○同時告知之根據健保之設計，在懷孕
      20週前後，有1次免費的超音波檢查，顯見被告丁○○明
      知謝姓孕婦所進行之超音波拍照非屬產檢之一部分，卻張
      冠李戴認原告替謝姓孕婦之胎兒所進行之超音波拍照為產
      檢之一部分，須對謝姓孕婦所產患有「心手症候群」之胎
      兒負責，顯有查證後未據實報導，甚且杜撰新聞之嫌。
    3.系爭報導95年8月5日內文刊載：「林口長庚醫院婦產科醫
      師蕭勝文表示，胎兒若有嚴重的先天性心臟病，透過聽診
      就能聽出異常。」，直指原告甲○○未能依聽診而察覺該
      胎兒患有「重度先天心臟病」云云。然戊○○○○已證明
      此係原告丁○○自行捏造不符專業的言行，原告丁○○企
      圖藉著醫學中心的名醫蕭勝文，為其不符專業的醫學知識
      做背書，以達到詆毀原告甲○○的目的。又刊載：「新店
      耕莘醫院婦產科醫師陳樸也指出，3D超音波能明顯看到六
      個月大胎兒四肢是否有問題，產檢時若發現胎兒有異狀，
      醫師應主動建議孕婦自費做高層次超音波、或羊膜穿刺等
      檢查」，則故意質疑及扭曲原告甲○○醫師所進行3D超音
      波照相留念，未能發現胎兒患有「心手症候群」云云。且
      乙○○○在被告丁○○的採訪中已詳為說明超音波檢查之
      時程及侷限性，並非所有之情況均可察覺出，顯見被告丁○○亦知健保手冊中有關產檢項目，然被告卻僅為達聳動
      新聞，侵害名譽之目的，依然捏造查證之事實。
    4.系爭報導95年8月6日A12版刊載之標題「害婦生畸兒院方
      強辯卸責」。醫師是負有救治疾病及保障民眾健康的職責
      ，「害婦生畸兒」，把原告甲○○形容為「惡醫」，又刊
      載：「台北縣的北城婦幼醫院院長甲○○因產檢疏失」云
      云，認原告之產檢有疏失。目前在國內縱使醫療糾紛，均
      有一定的醫學鑑定程序，病患及家屬對於醫療有任何不滿
      及懷疑，均可循衛生主管機關及司法機關依法辦理，被告
      丁○○及蘋果日報僅依簡氏夫婦片面之辭加上捏造兩位醫
      師的非醫學專業觀點，即惡意武斷原告甲○○有疏失，此
      非專業的新聞記者充當判官「未審先判」，並抹黑原告甲○○。
（三）被告未經合理查證，被告有故意過失：
    1.簡氏夫婦所言，性質上僅為消息來源，摻雜個人主觀因素
      及情緒太深，自非客觀公正之言論，即須就其所言內容予
      以合理查證。被告丁○○於95年7月29日自己○○先生處
      取得之孕婦健康手冊第23、24頁「胎兒超音波篩檢說明」
      即已清楚記載：超音波的檢查報告，只能判讀為：在這個
      週數的檢查下，有否篩檢出胎兒任何異常的狀況，若無法
      篩檢出異常狀況者，並不代表胎兒出生就是正常、沒有疾
      病，因為有的胎兒疾病會在較大週數、甚或出生後才出現
      ，或已出現但超音波並無法診斷這類問題。而胎兒超音波
      檢查並非萬能，仍有許多先天性疾病無法篩檢，如 (肢端
      異常：由於胎兒常處於握拳或活動狀態，幾乎無法由超音
      波確切診斷指（趾）節異常。(先天性心臟病：由於胎兒
      在子宮內得循環與出生之後的循環並不相同，導致一些先
      天性心臟疾病很難在出生前作診斷。另立體超音波（即3D
      超音波）之成像原理，乃在由電腦快速處理平面超音波所
      擷取的形象，因此診斷的準確性一樣受到前面所羅列因素
      的限制，甚至因為經過多重的處理過程，而導致準確性較
      傳統平面超音波為差，且較不易判斷心臟疾病，且平面超
      音波無法看到的東西，也無法透過立體超音波即3D超音波
      組成影像。上述內容既然己明確記載於孕婦健康手冊，簡
      氏夫婦自不得諉為不知，而被告丁○○既已取得該等資料
      ，則上開超音波檢查之侷限性自應為其所明知。
    2.被告丁○○於95年7月29日自己○○先生處取得之男嬰3D
      超音波照片，依前述記載，縱使依超音波照片所示，男嬰
      手部略有彎曲之情形，但因胎兒常處於活動狀態，且受限
      於超音波診斷之侷限性，自無法僅憑該照片，遽認男嬰當
      時已有不正常之情形。而被告丁○○既已明知前述孕婦健
      康手冊有關超音波之說明，亦應已知無法據該超音波照片
      即認定男嬰於產檢當時即有不正常之情形。況且謝氏產婦
      的3D超音波照片為「拍照留念」性質，並非產檢的一部份
      ，屬於產檢之超音波檢查係在他間醫院所進行。
    3.被告丁○○於95年8月3日與簡氏夫婦及另一名男子前來北
      城醫院會談時，一再指原告未能依超意波照片看出胎兒畸
      形，顯有醫療疏失，並要求給予新生兒6年醫藥費及產婦6
      年生活費，當時原告也一再說明超音波功能並無法檢查出
      胎兒畸形的原因，強調並無疏失，但仍不為被告丁○○所
      接受。
    4.綜上，被告丁○○於接獲簡氏夫婦消息來源後，先於95年
      7 月29日自己○○處取得男嬰3D超音波照片及產婦手冊，
      已明知產檢超音波檢查之侷限性，續於95年8月2日經乙○○○告知任何一種儀器檢查，均有其侷限性，何況胎兒逐
      漸成長，並非所有情況都可以察覺出來等，且「當天的採
      訪祇當是健保手冊的說明並無針對個別案件評論」，續於
      95 年8月3日再經原告當面一再說明產檢超音波之成像原
      理及限制，更於95年8月4日經戊○○○○明白告知被告丁○○「嚴重的胎兒心臟異常需透過高層次超音波才有機會
      診斷」、「心室隔缺不一定能診斷出來，要看損缺的程度
      」、「胎心音只能聽出嚴重心跳的異常，先天性心臟病無
      法透過聽胎心音診斷，心手症候群是非常罕見的疾病，全
      世界沒有幾例，不太可能產前診斷」，且戊○○○○也否
      認說過「胎兒若有心天性心臟病，透過聽診就能聽出異常
      」等言語，足見被告於為系爭報導前，依被告丁○○向相
      關人士查證結果，已有明顯理由，足以懷疑系爭報導之正
      確性，竟仍於95年8月5日於蘋果日報以斗大篇幅，聳動標
      題報導「馬虎產檢、害婦生畸形兒」，並於文中撰寫「北
      縣知名的北城婦幼醫院又傳出醫療疏失」、「無良惡醫」
      、「林口長庚醫院婦產科醫師蕭勝文表示，胎兒若有嚴重
      的先天性心臟病，透過聽診就能聽出異常。」、「新店耕
      莘醫院婦產科醫師陳樸也指出，3D超音波能明顯看到六個
      月大胎兒四肢是否有問題」等內容，更於8月6日接續以斗
      大篇幅、聳動標題報導「害婦生畸兒，院方強辯卸責」等
      內容。被告之系爭報導足以使社會讀者大眾對原告之評價
      產生貶抑，於其為上開報導前本應遵守上開新聞報導原則
      ，且被告在未盡查證之義務，且未有相當理由確信其所為
      之報導為真實之情形下，卻仍執意似斗大篇幅報導，致其
      所為報導不法侵害原告之名譽，即應認其具有「真正惡意
      」。縱不能認其係故意為之，但應認為其過失侵害原告之
      名譽權。
（四）原告請求之賠償金額與回復名譽方式於法尚無不合：
    1.精神賠償100萬元部分：原告甲○○因被告丁○○前述妨
      害名譽及錯誤報導，致親友紛紛來電詢問，及社會對於原
      告甲○○負面之評價，致精神上遭受極大之痛苦，衡諸原
      告在台大醫院婦產科接受完整的婦產專科醫師訓練，精專
      不孕症及優生保健，曾歷任台大醫院婦產科總醫師主治醫
      師及北城婦幼醫院院長，爰據民法第184條第1項前段、同
      法第195條及同法第188條請求被告二人連帶賠償精神慰藉
      100萬元。
    2.營業損失6,782,026元部分：原告提出中央健康保險局台
      北分局所出具之北城婦幼醫院「住診醫療費用核定總表」
      及「門診醫療費用核定總表」，原告並依此總表製作如準
      備三狀之附表所示蘋果日報於95年8月5、6日系爭報導前5
      月、6月、7月之「住診醫療費用」、「門診醫療費用」平
      均為2,643,593元，系爭報導後95年9月、10月、11月、12
      月、96年1月、2月、3月每月業績衰退總計6,712,487 元
      （均以2,643,593元為基準計算，如95年9月「住診醫療費
      用」及「門診醫療費用」合計為1,617,262元，當月共衰
      退1,026,331元），此衰退之營業收入尚不包括部分負擔
      、掛號費及自費病患之收入，故原告請求被告賠償營業收
      入之損失共6,782,026元，洵屬有據。
    3.被告應於自由時報、中國時報、聯合報各報之第一版報頭
      ，並於蘋果日報之第一版報頭刊登「蘋果日報向原告及北
      城婦幼醫院之道歉啟事」，刊登如附件所載內容之道歉啟
      事各3日，以回復原告之名譽。
（五）爰為聲明：1.被告應連帶給付原告7,782,026元，及自起
      訴狀繕本送達翌日起至清償日止，按年息5％計算之利息
      。2.被告應於聯合報、中國時報、自由時報各報之全國版
      頭版以二分之一版面刊登如附件所載內容及於蘋果日全國
      版頭版以二分之一版面刊登標題為「蘋果日報向北城婦幼
      醫院道歉啟事」與如附件所示內容之道歉啟事3日。3.原
      告願供擔保，請准宣告假執行。
三、被告則以：
（一）系爭報導並無不實，且出於合理確信：被告丁○○撰寫系
      爭報導時並未蓄意捏造任何不實之內容，且系爭報導乃係
      被告盡查證義務後，基於合理確信，對可受公評之事項為
      適當之報導及評論，受憲法言論自由之保障，依法自不得
      處罰，故被告丁○○撰寫系爭報導之行為，實無對原告等
      構成任何侵害名譽權之情，至原告所辯稱僅有第3次產檢
      時之超音波檢查係健保給付項目，謝姓產婦係於第4次產
      檢方至北城醫院接受產檢，其餘的超音波檢查，均非謝姓
      產婦之於該院之產檢項目且屬北城醫院所免費贈送，故超
      音波檢查正常與否，與北城醫院完全無涉云云，惟依簡氏
      夫婦所提供之超音波照片、產婦手冊及簡氏夫婦所自行撰
      寫之「產檢過程闡述」乙文所載，簡氏夫婦於94年12月26
      日於北城醫院進行係進行第一次產檢，也是第一次使用健
      保卡看診，後續產檢過程中，原告均於超音波檢查時對家
      屬進行說明並答稱一切正常，若真如原告所言，超音波檢
      查只是免費拍照用，非產檢項目，醫師不用負責云云，試
      問原告又為何於檢查時向被告說明檢查結果、胎兒是否正
      常？原告的行為不是在作超音波檢查以確認胎兒有無異常
      ，難道是作好玩的，僅為給予簡氏夫婦作拍照留念嗎？另
      簡氏夫婦亦於其「產檢過程闡述」乙文中詳述說明原告嗣
      後惡劣之處理態度及方式，以及各家媒體於系爭報導刊載
      後，再向簡氏夫婦及各大醫院進行求證，「各大醫院專業
      婦產科醫生均表示，外觀重大缺陷應可由超音波判斷之」
      ，此亦有各大媒體後續之追蹤報導可稽。凡此種種均更足
      證原告卸責狡辯之惡行。再者，簡氏夫婦或系爭報導，本
      就非主張或強調超音波檢查能檢查出胎兒所有潛在之傷殘
      或疾病問題，且亦知悉超音波檢查非屬萬能，惟本事件最
      讓簡氏夫婦希望蘋果日報為渠等主持公道之主張在於：由
      超音波檢查即得顯而易見之雙手畸形等問題，原告方面在
      為被告進行了這麼多次的超音波檢查，並在簡氏夫婦亦提
      出質疑之情形下，原告亦未善盡其發揮專業能力仔細檢查
      胎兒有無異常問題，事發後，又對簡氏夫婦不聞不問，過
      了許久等到原告知悉新聞媒體將對本事件進行報導後，方
      於80餘天後與簡氏夫婦進行聯繫，如此草率馬虎之過程及
      不負責任、不理不睬之態度，方為最令簡氏夫婦無法忍受
      之處，亦為被告決定系爭報導要予以刊載之理由，系爭報
      導絕非如原告所誣指係針對超音波檢查功能之範圍對原告
      提出醫學上之挑戰及質疑。
（二）被告業經合理查證，被告並無故意過失：系爭報導於刊載
      前，除被告業經簡氏夫婦詳細說明事件始末及原告方面之
      處理態度後，被告丁○○更另行查訪四名醫師及衛生局長
      、副局長，確已盡系爭報導之「查證義務」，原告所提戊○○○○或乙○○○嗣後經再壓力後所出具之說明函件，
      不得據以認被告未盡查證之責，蓋系爭報導於刊載前，除
      被告丁○○已經簡氏夫婦詳細說明事件始末及原告方面之
      處理態度後，被告丁○○更另行查訪四名醫師，包括系爭
      報導上所載之戊○○○○及乙○○○，以及另兩名婦產科
      醫師（此兩名醫師不便透露姓名），同時亦訪問衛生局長
      及副局長，請渠等針對系爭報導所述之相關內容，發表其
      個人之專業意見或主管機關對此事件之看法，並綜合原告
      方面之說法後，綜合客觀地撰寫系爭報導，絕無如原告所
      述有捏造不實內容之情事。而關於戊○○○○及乙○○○
      部分，被告丁○○於系爭報導前確向渠等進行採訪查證，
      此為兩造不爭之事實。而蕭醫師受訪時，確係明確告知記
      者胎兒有殘肢、心臟跳動異常、心律不正或異常或臟器缺
      損，係可以由超音波檢查中看出或聽診時聽出等語，乙○○○也明白告知被告丁○○3D超音波能明顯看出來六個月
      大胎兒四肢是否有問題，產檢時若發現胎兒有異狀，醫師
      應主動建議孕婦進行高層次超音波、或羊膜穿刺等檢查等
      語。而於被告丁○○訪談完戊○○○○，被告丁○○始告
      知戊○○○○係北城醫院之案例，戊○○○○隨即馬上要
      求記者不要把其所說的意見寫出來，會造成他的麻煩等語
      。可知原告於見報後，必然會對報載上之醫師透過各種管
      道對渠等進行所謂的施壓，此即為戊○○○○於知悉係北
      城醫院之案例後馬上表示不願具名之理由。而前揭醫師既
      均與原告同為醫界人士，亦為台灣婦產科醫學會會員，不
      用想即可知「醫醫相護」及「醫生不願得罪同業」之道理
      ，故已經報導披露姓名之戊○○○○及乙○○○，當然會
      受到原告方面藉由各種管道進行施壓，於此情形下，渠等
      怎可能承認曾對記者所發表過對原告不利之專業意見？又
      怎可能合理期待渠等出具之說明書內容為真實？故原告以
      渠等出具之說明書作為主張被告捏造事實之依據，實無可
      採。再者，被告於採訪查證戊○○○○當時，蕭醫師確向
      被告表示胎兒有殘肢、心臟跳動異常、心律不正或異常或
      臟器缺損，係可以由超音波檢查中看出或聽診時聽出等語
      ，姑不論係專業醫師，若以一般人之理解程度，心臟跳動
      異常、心律不正或異常等情形，當然係屬心臟疾病之情形
      ，故若係尚在母體內之胎兒，有心臟跳動異常、心律不正
      或異常情形，當然可合理認為係屬先天性心臟病之一種，
      故系爭報導所載戊○○○○之意見，實無任何捏造事實之
      情事，況由台灣婦產科學會函內之決議內容及蕭勝文之說
      明內容，亦可證蕭醫師表示係被「斷章取義」（此即可證
      蕭醫師確有如報導之陳述，惟主張被告丁○○只擷取部分
      談話內容而已）、「在受訪時應先瞭解採訪的用意，才不
      至於無意中傷及同業」（此即可證若係被告丁○○係與蕭
      醫師談論一般理論或虛擬案例，蕭醫師即可暢所欲言，但
      若是請其就特定同業之案例發達意見，其即會不敢發表專
      業意見）。由此更可證蕭醫師及陳醫師嗣後出具之說明書
      ，實不足作為認定被告係捏造事實撰寫系爭報導之依據。
      至於蘋果日報為何於嗣後願為戊○○○○刊載道歉說明，
      亦係因戊○○○○嗣後經原告方面施壓後，不斷致電被告
      要求被告能幫其一個忙，幫其刊載一篇小小的啟事說明，
      否則其會被一直煩，希望被告能幫其這個忙，嗣被告方面
      始會為其刊載道歉說明，以免蕭醫師因發表不利於原告方
      面之意見而一直遭「施壓」，由此亦可證該蘋果日報上所
      載之道歉聲明，除不得作為認定被告捏造事實之依據外，
      更可證明被告方面並無侵害原告名譽權之真實惡意，至為
      灼然。
（三）原告請求損害賠償未盡舉證責任：
    1.系爭報導日期僅一天，原告僅提出營業額變動比較表主張
      報導後六月之營業額變動均與系爭報導有關，亦未提出任
      何因果關係之證明，殊屬無據，此參照台灣高等法院89年
      重上字第2號：「本件被上訴人製作之成份比較表予醫院
      之行為，與上訴人於84年12月間以後之營業收入減少間，
      必須具有相當因果關係存在，被上訴人始應負賠償責任，
      惟查營業銷售金額之多寡，涉及上訴人商品品牌轉換初期
      經營之難易、消費者間接受新品牌意願、行銷人員投入心
      力程度、商品同時間有無其他代替品牌出現等因素，非單
      以被上訴人製作成份比較表一端，即足認上訴人營業收入
      之減少必與被上訴人之行為有關」則原告主張報導後六月
      之營業額減少均與系爭報導有關，洵屬無據。
    2.營業額之變動與事業本身之經營成效、服務品質良窳、人
      事更動、外在競爭、主客觀環境等均習習相關，原告於訴
      訟須能證明營業之變動與被告有相當因果關係，否則即屬
      舉證責任之未盡，此有台灣高等法院94年度上易字第112
      號判決：「影響公司營業收入因素甚多，舉凡客戶需求交
      易量、市場經濟、產品品質優劣、銷售策略、價位等有關
      ，上訴人復未能舉證證明其營收損失，與被上訴人轉至勝
      豐公司任職之因果事實，故上訴人即令受有營業額減少之
      損害，亦無法證明與被上訴人前往勝豐公司工作間有因果
      關係，是上訴人此部分主張亦不足採。」可資參照。
    3.又營業額之減少本身並非即屬「所生利益」，營業額減少
      未必利益減少，原告並未證明有何利益之減少。
（四）原告請求之回復名譽方式顯不相當：
      系爭報導之內容均經被告盡善良管理人之合理查證義務後
      所為之報導及評論，既無故意過失侵害原告名譽權及信用
      權之情事，原告要求賠償金額或登報道歉，自屬於法無據
      。不表意自由亦屬言論自由之一環而為我國憲法第11條保
      障之範疇。且基於比較法之觀察，涉及個人內心信念或思
      想之之層面亦不應強制道歉，我國現行實務亦多已採認道
      歉啟事顯違人性尊嚴及侵害人民不表意自由而不予採納。
      故原告要求被告刊登道歉啟事於各大報紙上，顯已明顯侵
      害被告不表意自由，侵害人性尊嚴，自無准許之必要。
（五）爰為聲明：1.原告之訴及其假執行之聲請均駁回。2.如受
      不利判決，被告願提供現金或上海銀行西湖分行可轉讓無
      記名定期存單供擔保，請准宣告免為假執行。
四、不爭執之事項：
（一）被告丁○○為香港商蘋果日報出版發展有限公司台灣分公
      司所發行蘋果日報之記者。
（二）95年8月5日在蘋果日報A6版有標題「馬虎產檢，害婦生畸
      兒」，及「北縣知名的北城婦幼醫院又傳醫療疏失」「無
      良惡醫」之內容；又於95年8月6日蘋果日報A12版，有標
      題「害婦生畸兒，院方強辯卸責」，及「台北縣北城婦幼
      醫院院長甲○○因產檢疏失，導致一名孕婦產下畸形兒」
      之內容。
五、得心證之理由：
（一）被告所為系爭報導內容是否足以妨礙原告名譽？
      原告主張被告於95年8月5日蘋果日報「馬虎產檢、害婦生
      畸形兒」，並於文中撰寫「北縣知名的北城婦幼醫院又傳
      出醫療疏失」，於8月6日標題報導「害婦生畸兒，院方強
      辯卸責」，內容有「台北縣北城婦幼醫院院長甲○○因產
      檢疏失，導致一名孕婦產下畸形兒」，經核，上開報導內
      容並非引述當事人之話語，且以肯定語詞指原告有醫療疏
      失，害婦產出畸形兒，原告分別為醫師及醫療院所，被告
      之系爭報導足以使社會讀者大眾對原告甲○○及北城醫院
      ，在社會上之形象、聲譽、專業評價產生貶抑，應認已侵
      害原告甲○○及北城醫院之名譽權。被告雖辯稱北城醫院
      及原告甲○○於系爭報導刊載前，曾有護士打錯針事件、
      北城醫院接生發生遺留紗布事件，及原告甲○○對女護士
      性騷擾事件，已有眾多負面新聞等語，惟上開負面報導，
      並非即得據以認原告確有醫療疏失導致第三人產出畸形兒
      ，被告辯稱原告前有負面報導即不構成妨害原告名譽云云
      ，應不可採。至原告主張「6次3D超音波未察，手殘缺肺
      無胰臟」之內容亦侵害原告名譽，惟原告確有對訴外人己○○之妻進行六次3D超音波，且並未告知訴外人己○○其
      嬰兒有異常情形，為原告所自承，而訴外人己○○之妻所
      產出之嬰兒經診斷有「「1、心室中隔缺損，2、心房中隔
      缺損3、右肺未發育，4兩側橈骨發育不全5Holt-Oram症候
      群」等情形，亦有診斷證明書可稽（見本院卷第136頁）
      ，此部份被告之報導尚與事實相符，難認有妨害原告名譽
      之情事。至原告另主張被告所報導「林口長庚醫院婦產科
      醫師蕭勝文表示，胎兒若有嚴重的先天性心臟病，透過聽
      診就能聽出異常。」、「新店耕莘醫院婦產科醫師陳樸也
      指出，3D超音波能明顯看到六個月大胎兒四肢是否有問題
      」等內容，亦侵害原告名譽，惟上揭內容，縱與受採訪醫
      師所言稍有出入，惟上開文字，並不足以使人產生對原告
      甲○○及北城醫院名譽之貶抑，尚難認此部份報導內容構
      成妨礙原告名譽。
（二）被告之查證是否足認已形成合理之確信？
  １、按刑法上誹謗罪之成立，以行為人之行為出於故意為限；
      民法上不法侵害他人之名譽，則不論行為人之行為係出於
      故意或過失，均應負損害賠償責任，此觀民法第184條第1
      項前段及第195條第1項之規定自明。而所謂過失，乃應注
      意能注意而不注意即欠缺注意義務之謂。構成侵權行為之
      過失，係指抽象輕過失即欠缺善良管理人之注意義務而言
      。行為人已否盡善良管理人之注意義務，應依事件之特性
      ，分別加以考量，因行為人之職業、危害之嚴重性、被害
      法益之輕重、防範避免危害之代價，而有所不同。新聞自
      由攸關公共利益，國家應給予最大限度之保障，俾新聞媒
      體工作者提供資訊、監督各種政治及社會活動之功能得以
      發揮；倘嚴格要求其報導之內容必須絕對正確，則將限縮
      其報導空間，造成箝制新聞自由之效果，影響民主多元社
      會之正常發展。故新聞媒體工作者所負善良管理人之注意
      義務，應從輕酌定之。倘其在報導前業經合理查證，而依
      查證所得資料，有相當理由確信其為真實者，應認其已盡
      善良管理人之注意義務而無過失，縱事後證明其報導與事
      實不符，亦不能令負侵權行為之損害賠償責任。惟為兼顧
      個人名譽法益之保護，倘其未加合理查證率予報導，或有
      明顯理由，足以懷疑消息之真實性或報導之正確性，而仍
      予報導，致其報導與事實不符，則難謂其無過失，如因而
      不法侵害他人之名譽，即應負侵權行為之損害賠償責任。
      公眾人物之言行事關公益，其固應以最大之容忍，接受新
      聞媒體之監督，然新聞媒體就其言行之報導，仍負查證之
      注意義務，僅其所負注意程度較為減輕而已。
  ２、被告雖辯稱其投訴組於95年7月28日接到己○○投訴，即
      由被告丁○○盡查證之責，於95年7月29日與訴外人己○○見面，己○○並提出男嬰之超音波照片及產婦手冊，其
      已盡查證之義務等語。惟查，訴外人己○○所提出之超音
      波照片及產婦手冊，僅足認定己○○之男嬰曾於北城醫院
      為產檢及超音波檢查，且訴外人己○○為利害當事人之一
      方，自尚難僅憑己○○之陳述及所提資料，即認被告已為
      合理查證。次查，證人蕭勝文到庭證稱：「當天下午蔡記
      者打電話來問我，問我有沒有空，當時我剛好有空，他問
      我若有心臟病的話，是否可以在產前診斷出來，我就回答
      說哪一種心臟病，若很嚴重的話，透過高層次超音波有機
      會診斷出來，他就問我說，如果透過胎心音是否可以診斷
      出，我就回答說胎心音只是聽胎兒的心跳速率，如果是結
      構的異常，胎心音是無法診斷出來的，他問我說有無聽過
      心手症候群，我說我沒有聽過，我可以幫他查，我當場就
      上網搜尋，搜尋跟他說這種案例是相當少見，我想診斷出
      來的機會相當不大」，又證稱：伊在採訪當天，沒有跟記
      者講胎兒若有嚴重的先天性心臟病，透過聽診就能聽出異
      常等語（見本院卷第168頁），是依證人戊○○○○所為
      之證詞可知，證人對於病症是否得以聽診或超音波檢查，
      均有保留意見，並有假設情況，是被告丁○○縱有查訪戊○○○○，惟從其查訪戊○○○○之內容，實難認為被告
      可形成合理之確信可認原告醫療行為確有過失並導致他人
      產出畸形兒。被告雖辯稱原告所提戊○○○○說明函件，
      及證人之證詞係經施壓後所為等語；惟查，證人戊○○○○亦證稱其事後要求被告為更正及道歉啟示之動作，並沒
      有受到外在之壓力等語（見本院卷第168頁反面），被告
      此部份所辯，尚不足採。另證人乙○○○到庭證稱；「他
      大致問一下有關超音波的事情，他那時有提到三Ｄ超音波
      的問題，我有大致做一下說明，他也有提到有關肢體殘障
      ，我有表明任何一種檢查都有侷限性，不是每一種檢查檢
      查當可以檢查出，他也有問到六個月大的小孩超音波是否
      可以看出肢體殘障，因為我不知道是做一個個案的討論，
      我是說一個通案的解釋，我說在過去的時候，有作一種檢
      查叫絨毛膜取樣，會造成殘障的現象，也曾經造成醫療糾
      紛，我說六個月的話，肢體會看到」等語，從證人乙○○○之證詞，證人乙○○○於採訪同時既有表明檢查都有侷
      限性，被告丁○○並未予以記載，被告顯有未公允客觀報
      導之情形，亦難認被告得以據以形成原告確有醫療過失並
      導致他人產出畸形兒之合理確性。是本件依被告所提查證
      之人證及內容，難認已有相當理由可形成原告已構成醫療
      疏失，並導致訴外人己○○之妻產出畸形兒之合理確信，
      而被告於為上開系爭報導內則載明「馬虎產檢，害婦生畸
      兒」、「北縣知名的北城婦幼醫院又傳醫療疏失」、「害
      婦生畸兒，院方強辯卸責」、「台北縣北城婦幼醫院院長
      甲○○因產檢疏失，導致一名孕婦產下畸形兒」等內容，
      ，應認其仍未盡善良管理人注意義務而有過失。
（三）被告所為報導是否為合理評論？
  　　被告雖舉司法院大法官會議第509號解釋，並稱其系合理
　　　評論等語。惟按有關「大眾傳播媒體之專業準則」至少應
      有下列之內涵：1、報導之事實確有消息來源；2、如有查
      證之可能性，則應在合理範圍內予以查證，並給予衡平報
      導之機會；3、如因事實上之困難以致無法查證，又因為
      保護消息來源而無法揭示消息來源時，則須衡量下列二項
      因素，以決定應否加以揭露及報導：消息來源之可靠性
      ；報導內容與公共利益之關連性；4、對此等報導之評
      論，則須明示消息未經查證之情況，而以假設性之語氣單
      就已揭露之事實部分謹慎論斷，且不得單憑已揭露之情事
      ，輕率推測其他相關而未經揭露之事實。本件被告就醫療
      行為之報導雖與公共利益有關，固為可受公評之事，惟本
      件依上開說明，本院認被告之查證尚難認可形成被告為前
      揭報導之合理確信，已如前述，而被告為此報導時，並非
      引述當事人之話語，亦非以假設性之語氣，而以肯定之語
      氣直指原告有醫療過失，並導致訴外人產出畸形兒，尚難
      符合前述應以假設性之語氣單就已揭露之事實部分謹慎論
      斷，且不得單憑已揭露之情事，輕率推測其他相關而未經
      揭露之事實，尚難認為係合理評論，被告辯稱係就可受公
      評之事項而為合理評論，亦不可採。
（四）原告得請求損害賠償之數額及回復名譽之方法是否適當？
　１、有關慰撫金部分：按不法侵害他人之身體、健康、名譽、
 　　 自由、信用、隱私、貞操，或不法侵害其他人格法益而情
      節重大者，被害人雖非財產上之損害，亦得請求賠償相當
      之金額。民法第195條第1項前段定有明文。又名譽權被侵
      害者，關於非財產上之損害，加害人雖亦負賠償責任，但
      以相當金額為限，所謂相當，自應以實際加害情形與其名
      譽權之影響是否重大，及被害人之身分地位與加害人經濟
      狀況等關係定之，最高法院47年台上字第1221號判例可資
      參照。查，系爭報導部分內容侵害原告甲○○之名譽權，
      原告甲○○雖非財產上之損害，亦得請求賠償相當之金額
      。爰審酌原告為北城醫院院長，為一專業醫師，其個人身
      分地位在社會上具有一定之評價，而被告丁○○現為被告
      蘋果日報公司之記者，被告蘋果日報公司為在國內發行報
      紙之公司，應知系爭報導對原告在社會大眾評價之影響，
      理應妥慎報導。又被告蘋果日報公司為被告丁○○之僱用
      人，既未舉證證明其已善盡選任及監督其受僱人職務之執
      行，自應連帶負責。爰審酌被告侵害原告名譽之情節、原
      告受害程度、兩造之身分、地位、經濟能力等一切情狀，
      認原告甲○○請求被告連帶賠償之精神慰撫金100萬元尚
      屬過高，應以30萬元為適當公允。
　２、有關回復名譽之部分：按民法第195條第1項後段規定，名
  　　譽被侵害者，得請求為回復名譽之適當處分。所謂適當之
    　處分，係指該處分在客觀上足以回復被害人之名譽且屬必
      要者而言。加害人所為回復被害人名譽之行為，倘僅係其
      主觀上認為適當，仍難認已為回復名譽之適當處分。法院
      仍得依被害人之請求，命加害人為客觀上足以回復被害人
      名譽且屬必要之處分。而於新聞紙刊登道歉啟事，亦屬回
      復名譽之處分方式之一（最高法院62年台上字第2806號判
      例、60年度台上字第1840號判決、93年度台上字第1434號
      判決參照）。經查，系爭報導後，透過報紙之販賣，對原
      告名譽自造成一定程度之損害，是其請求被告為回復名譽
      之處分，於法自無不合。查原告請求刊載之道歉啟事，最
      後一句：「並保證爾後不再刊登不利北城婦幼醫院的不實
      內容」，並非本件審理範圍，本院認此句話應予剔除，其
      餘部分，本院斟酌系爭報導僅於被告蘋果日報刊登二日，
      且道歉啟事所示之字數並不多，認原告請求被告將如附件
      所示之道歉啟事，於蘋果日報全國版頭版以1/ 4版面刊登
      2 日，客觀上應足以回復原告之名譽，且未逾必要之範圍
      ，應予准許。逾此範圍之請求，不應准許，應予駁回。
  ３、有關原告北城醫院請求營運損失部分：
      原告北城醫院主張被告系爭報導，造成其自95年9月起至
      96年2月止之營運損失共6,782,026元，其請求賠償等語。
      按民法上損害賠償之請求，須責任原因之事實與損害之間
      ，須有原因結果之關係。申言之，損害為責任原因之事實
      所生之結果，賠償義務人始負賠償責任，若非責任原因事
      實所生之結果，縱有損害，亦不負責。經查，本件原告所
      提北城醫院「住院醫療核定金額」、「門診醫療服務核定
      金額」，僅足認定原告北城醫院於95年9月至96年3月間之
      營業數額，其數額縱比95年8月前之營運數額減少，惟原
      告北城醫院營運減少係因系爭報導所導致，必須有相當因
      果關係存在，被告始負賠償責任，而醫院收入之多寡，每
      月每年本即會因大環境或其他各項因素而有影響，諸如季
      節變化、醫師服務態度，醫療品質而有影響，原告北城醫
      院並未舉證其營運數額減少之原因，係因就診大眾閱讀系
      爭報導而減少，尚難認被告應就北城醫院之營運損失負責
      ，從而，原告北城醫院請求被告連帶賠償營運損失6,782,
      026元，不應准許。
六、綜上所述，系爭報導部分內容已侵害原告之名譽權，被告所
    提出之證據亦難認被告之查證可形成被告為前揭報導之合理
    確信，是應認被告為有過失侵害原告之名譽權。從而，原告
    依民法第184條第1項前段、第195條第1項、第188條第1項本
    文規定，請求被告連帶給付原告甲○○30萬元，及自96年1
    月12日 (即起訴狀繕本送達被告之翌日)起至清償日止，按
    週年利率5%計算之利息，並將如附件所示內容之道歉啟事，
    以1/4版面，刊登於蘋果日報全國版頭版2日，為有理由，應
    予准許。逾此範圍之請求，為無理由，應予駁回。
七、本件原告勝訴部分，兩造分別陳明願供擔保請准宣告假執行
    或免為假執行，核無不合，爰分別酌定相當之擔保金額予以
    准許。至原告敗訴部分，其假執行之聲請失所附麗，應予駁
    回。
八、本件事證已臻明確，兩造其餘之攻防方法與判決結果不生影
    響，無庸逐一論述，併此敘明。
九、訴訟費用負擔之依據：民事訴訟法第79條前段、第85條第2
    項。
中　　華　　民　　國　　96　　年　　11　　月　　9 　　日
                  民事第二庭  法  官  吳淑惠
附件：
    蘋果日報向北城婦幼醫院道歉啟事
    本報於民國九十五年八月五日及六日因不實查證刊登不利於
北城婦幼醫院之不實報導，已嚴重影響北城婦幼醫院、院長甲○○醫師之聲譽及醫療業務，蘋果日報及記者丁○○表達深深的歉
意。                                      道歉人蘋果日報
以上正本係照原本作成。
如對本判決上訴，須於判決送達後20日內向本院提出上訴狀
中　　華　　民　　國　　96　　年　　11　　月　　12　　日
                              書記官  蔡凱如
